臺灣臺北地方法院民事裁定　　　　　　100年度消債清字第6號
聲　請　人
即 債 務人　林麗容
代　理　人　黃仕翰律師
上列聲請人因消費者債務清理事件聲請清算，本院裁定如下：
    主  文
聲請駁回。
聲請費用由聲請人負擔。
    理  由
一、按債務人與金融機構協商成立者，不得聲請更生或清算，但
    因不可歸責於己之事由，致履行顯有重大困難者，不在此限
    ；本條例施行前，債務人依金融主管機關協調成立之中華民
    國銀行公會會員，辦理消費金融案件無擔保債務協商機制與
    金融機構成立之協商，準用前項之規定，消費者債務清理條
    例第151 條第5 項、第6 項分別定有明文。又聲請更生或清
    算不合程式或不備其他要件者，法院應以裁定駁回之。但其
    情形可以補正者，法院應定期間先命補正，復為同條例第8
    條所明定。另債務人不能清償債務或有不能清償之虞者，得
    依本條例所定更生或清算程序，清理其債務，同條例第3 條
    亦定有明文。而本條例為兼顧債權人、債務人雙方之利益，
    使陷於經濟上困境之消費者得以清理債務，採重建型之更生
    及清算型之清算程序雙軌制，利用此兩種程序妥適調整債務
    人與債權人及其他利害關係人間之權利義務關係，保障債權
    人獲得公平受償，並謀求消費者經濟生活之更生機會。且債
    務人受法院裁定開始更生或清算程序者，其生活、資格、權
    利等均將受限制，該等程序係債務清理之最後手段，於債務
    人無法與債權人協商時，始適用更生或清算程序清理其債務
    。而為避免債務人濫用此制度，產生道德危機，併予嚴謹之
    限制。故當事人間應本於誠信為基礎，形成債務清理之共識
    ，各當事人自兼負有最大的誠實信用之協力義務，以進行債
    務清理之程序。
二、本件聲請意旨略以：聲請人前因幫助朋友、被友人詐騙及還
    部分卡債而積欠高額債務，乃向最大債權銀行聯邦商業銀行
    股份有限公司（下稱聯邦銀行）聲請債務協商，惟因聲請人
    年事已高，且有高血壓、心臟病、膝關節炎、腰椎炎，故遲
    未獲取工作，現未有固定收入，亦無法負擔該銀行所提出之
    還款方案，致雙方協商不成立，前經申請獲得新北市政府急
    難救助金，僅領取民國99年7 月至10月，每月新臺幣（下同
    ）8,000 元，其餘生活開銷主要仰賴女兒資助，其他親友亦
    偶而會資助些許，因聲請人患有憂鬱症、腰椎受傷，仍需至
    門診治療，另膝關節退化亦須持續復健。又其無擔保或無優
    先權之債務總額未逾1200萬元，復未經法院裁定開始清算程
    序或宣告破產，爰依法聲請清算云云。
三、查，聲請人因信用卡積欠金融機構1,450,374 元，於98年9
    月向最大債權銀行即聯邦銀行申請協商，嗣於98年11月13日
    協商不成立等情，有前置協商不成立通知書、財團法人金融
    聯合徵信中心當事人綜合信用報告－債務清理條例前置協商
    專用債權人清冊及聯邦銀行陳報狀在卷足稽，堪信為真實。
    惟：
  (一)查，聲請人前於97年12月12日退職並向勞工保險局申請勞保
    老年給付，經該局於98年1 月13日核付1,010,100 元，並依
    規定扣減其全數勞工紓困貸款本息101,707 元，實付908,39
    3 元，匯入聲請人郵局帳戶（帳號：00000000000000），有
    勞工保險局100 年6 月2 日保給老字第10010118890 號函在
    卷可稽。而按清算程序之進行，有賴當事人間之協力配合，
    本於誠信為基礎，形成債務清理之共識，各當事人自兼負有
    最大的誠實協力義務，以使債權人得以獲得公平受償並債務
    人得有經濟生活之重生機會。本件聲請人於聲請本件清算程
    序時，全然隱匿有上開勞保給付之收入，已難謂債務人有積
    極誠實之態度及債務清理之誠意，以配合法院各項債務清理
    程序進行之協力義務。而聲請人對其自身經濟狀況、家庭收
    支情形理當知之綦詳，其既欲透過消費者債務清理條例聲請
    清算，以謀求重建經濟生活，脫離債務之桎梏，當本於誠信
    原則，據實陳述自身財產狀況，倘有突發收入或支出情形，
    亦當積極陳報法院以供裁定准否清算之參考，且清算聲請狀
    上亦有特別載明「以上所填內容俱為真實，如有不實，願接
    受法院依消費者債務清理條例第63條、第76條、第90條、第
    134 條、第139 條、第146 條或其他法律規定之處分或制裁
    」等語，聲請人自有據實陳報財產之義務乙情，其未於聲請
    狀記載有上開保險收入，已有隱匿財產及陳報不實之嫌。
  (二)又聲請人於98年1 月16日收受上開款項後，即於隔日提領30
    萬元，復於同年2 月2 日轉帳50萬元至其國泰世華商業銀行
    （下稱國泰世華銀行）北新分行帳戶（帳號000000000000）
    ，並於同月6 日起至同年5 月22日短短3 個月餘期間內，陸
    續提領現金達48萬餘元，至同年3 月19日、5 月22日上揭郵
    局、國泰世華銀行帳戶僅各結餘288 元、62,072元，亦有中
    華郵政股份有限公司（下稱中華郵政）100 年5 月30日儲字
    第1000086093號函所附客戶歷史交易清單、國泰世華銀行北
    新分行100 年7 月20日國世北新字第1000000072號函所附AI
    PBK 交易明細資料附卷足憑。聲請人雖主張其於領取勞保給
    付後，優先清償積欠友人之債務、借款予友人、清償部份卡
    債及生活支出等情，然就所稱積欠友人債務、借款友人云云
    ，全未能舉證以實其說；又依上揭中華郵政客戶歷史交易清
    單，聲請人於98年2 月2 日至同年5 月28日支付各該金融機
    構之款項合計僅102,400 元。至生活支出部分，依其本件聲
    請狀所載每月生活費用約5,600 元、交通費約1,500 元、醫
    療費用約2,000 元、水電瓦斯約1,000 元，每月僅約10,100
    元；縱依100 年5 月2 日補正狀改稱：每月交通費約1,200
    元、日常生活支出、吃飯、看病復健約8,000 元、管理費1,
    350 元、水費約351 元、電費約1,443 元、瓦斯約539 元、
    電話費約550 元，然其中水費、電費及瓦斯費均2 月計收1
    次，可由各該收據所示計費期間得知，故上述費用應平均攤
    除，總計每月約12,267元，以此期間約3.5 月計，亦僅43,0
    00元，加計上述清償金融機構之102,400 元，共為145,400
    元，僅占所領勞保老年給付908,393 元約16％。再者，縱聲
    請人所稱上開勞保給付用以清償友人陳家鈞債務17萬元乙情
    屬實，然上開清償行為已該當消費者債務清理條例第63條第
    1 項第9 款所謂對債權人中之一人允許額外利益之要件，且
    前揭清償金額已為積欠債權人銀行之債務11.7％，情節應屬
    重大，聲請人未盱衡其經濟狀況，貿然優先清償未經申報債
    權之友人，顯有濫用清算程序以逃避清償債務，且加重債權
    人負擔之虞。
  (三)況經本院向臺灣證券交易所股份有限公司、財團法人中華民
    國證券櫃檯買賣中心調閱聲請人95年1 月1 日分別至100 年
    5 月19日、同年7 月21日於集中交易市場買賣有價證券明細
    ：聲請人於98年2 月17日起至98年5 月26日止，於臺灣證券
    交易所股份有限公司買入878,550 元、賣出561,550 元；聲
    請人於98年2 月2 日起至98年5 月21日止，於中華民國證券
    櫃檯買賣中心買入583,800 元、賣出340,200 元，縱扣除賣
    出金額，聲請人於98年2 月至5 月間尚有資力買入560,600
    元有價證券，其隱匿財產之情甚明。
  (四)綜上足認，聲請人於參與協商之前原有相當資力，詎將全部
    存款提領殆淨，以隱匿財產方式，拒絕還款，放任債務（如
    利息、違約金）持續增加，實有違誠信原則，故債務人稱其
    無法負擔債權人所提出之協商方案，足認聲請人無參與協商
    之誠意，形同未確實踐行前置協商程序。
四、本件聲請人既無法合理說明未能據實列報債權人債權或財產
    報告書之因，又未表明有何等重大困難無法據實向法院陳報
    ，即謂具有清算誠意，而無隱匿財產、允許額外利益之情；
    在客觀上顯係濫用清算程序以規避其應負擔之償還責任，實
    有違誠信原則，難謂聲請人無可歸責之事由致不能履行或履
    行顯有重大困難，核與前開規定不符，其聲請清算之要件不
    備，且又無從補正，揆諸前開說明，自應駁回其清算之聲請
    。
中    華    民    國   100    年    10    月    24    日
            民事第二十二庭    法      官  王幸華
上為正本係照原本作成。
如不服本裁定，應於裁定送達後10日內，以書狀向本院提出抗告
，並繳納抗告費新臺幣1,000 元。
中    華    民    國   100    年    10    月    24    日
                              書  記  官  薛德芬